臺灣高等法院臺中分院民事判決　96年度重上字第146號
上　訴　人　辛○○
　　　　　　　　　　　　弄48號
訴訟代理人　張績寶律師
複　代理人　張瓊文律師
被　上訴人　庚○
訴訟代理人　楊雯齡律師
上列當事人間請求分割共有物事件，上訴人對於民國96年9月13
日臺灣臺中地方法院95年度重訴字第389號第一審判決提起上訴
，本院於96年12月18日言詞辯論終結，判決如下：
    主  文
原判決廢棄。
被上訴人應協同上訴人就坐落臺中縣烏日鄉○○段頂小段26
5之9地號，面積3950平方公尺土地辦理分別共有登記，應有部分
為上訴人11849分之9349，被上訴人11849分之2500。
兩造共有坐落臺中縣烏日鄉○○段頂小段265之9地號，面積
3950平方公尺土地，應分割如原判決附圖甲案所示，亦即附圖甲
案Ａ部分面積 3117平方公尺分歸上訴人所有；Ｂ部分面積833平
方公尺分歸被上訴人所有。
第一、二審訴訟費用由上訴人負擔 11849分之9349，餘由被上訴
人負擔。
    事實及理由
一、上訴人起訴主張：上訴人之祖父即被上訴人之父親廖阿德向
    訴外人張本達承租坐落臺中縣烏日鄉○○段頂小段 265
    地號，面積 11849平方公尺，雙方定有耕地三七五租約，廖
    阿德於民國（下同）76年初過世，改由兩造共同向訴外人張
    本達承租。依被上訴人所出具之耕作面積同意書所載，被上
    訴人耕作面積為2分5厘，即2500平方公尺，另9349平方公尺
    則由上訴人耕作，其後兩造即按此耕地面積比例向訴外人張
    本達繳納租金（稻穀），向無爭議。嗣訴外人張本達為收回
    耕地，與兩造簽立「終止三七五租賃關係協議書」，由訴外
    人張本達將兩造共同承租之耕地3分之1分割出坐落臺中縣烏
    日鄉○○段頂小段269之9地號，面積3950平方公尺土地
    （下稱系爭土地）補償予兩造，以終止耕地租約，並經兩造
    同意將系爭土地登記為兩造公同共有，兩造應按實際耕作之
    面積及繳納租金之比例，分配終止耕地租約後所補償之系爭
    土地，即系爭土地上訴人應有部分為9349/11849，被上訴人
    為2500/11849。兩造已合意終止公同共有關係，惟就系爭土
    地如何分割，無法達成分割之協議，爰提起本件訴訟，求為
    (一)被上訴人應協同上訴人就系爭土地辦理分別共有登記，上
    訴人應有部分9349/11849、被上訴人應有部分2500/11849；
    (二)兩造共有系爭土地，如原判決附圖甲案所示Ａ部分土地（
    面積3117平方公尺）分歸上訴人取得、Ｂ部分土地（面積83
    3平方公尺）分歸被上訴人取得之判決。
二、被上訴人則以：被上訴人簽立之耕作面積同意書，僅表示針
    對繼承取得之耕作權，願僅耕作2500平方公尺；而兩造取得
    系爭土地所有權，係基於與訴外人張本達間之「終止三七五
    租賃關係協議書」，無從認定被上訴人取得系爭土地時，已
    同意取得較小面積土地。系爭土地被上訴人同意辦理分別共
    有登記及分割，但被上訴人不應取得較大土地面積，希望依
    原判決附圖乙案分割等語，資為抗辯。
三、原審判決(一)被上訴人應協同上訴人就坐落臺中縣烏日鄉○○
    段頂小段265之9地號，面積3950平方公尺土地辦理分別
    共有登記，應有部分為上訴人2分之1，被上訴人2分之1。(二)
    兩造共有坐落臺中縣烏日鄉○○段頂小段265之9地號，
    面積3950平方公尺土地，應分割如原判決附圖乙案所示，亦
    即附圖乙案Ａ部分面積1975平方公尺分歸上訴人所有；Ｂ部
    分面積1975平方公尺分歸被上訴人所有。並駁回上訴人其餘
    之訴。上訴人聲明不服，求為判決(一)原判決不利於上訴人部
    分廢棄。(二)被上訴人應協同上訴人就坐落台中縣烏日鄉○○
    段頂小段第265之9地號、地目田、面積3950平方公尺土
    地土地，辦理分別共有登記為上訴人應有部分9349/11849，
    被上訴人應有部分2500/11849。(三)兩造共有坐落台中縣烏日
    鄉○○段頂小段第265之9地號、地目田、面積3950平方
    公尺土地，應分割如原判決附圖甲案所示，亦即附圖甲案 A
    部分面積3117平方公尺分歸上訴人所有，B部分面積833平方
    公尺分歸被上訴人所有。被上訴人則求為駁回上訴。
四、上訴人主張系爭土地為兩造公同共有，兩造已合意解除公同
    共有關係之事實，業據其提出系爭土地登記簿謄本、存證信
    函及回執等件為證，復為被上訴人所不爭執，此部分事實，
    堪信為真實。又上訴人主張系爭土地變更為分別共有後，其
    應有部分為9349/11849，被上訴人為2500/11849之事實，已
    據其提出被上訴人所出具之耕作面積同意書及繳租收據等件
    為證，惟為被上訴人所否認，並以前詞抗辯。經查：
  (一)被上訴人所出具之耕作面積同意書其上記載：「立同意書人
    庚○（即被上訴人）係原承租人廖阿德之合法繼承人，茲因
    原承租人廖阿德於民國柒陸年壹月拾捌日不幸死亡，茲為辦
    理三七五租約耕作繼承手續，經其他繼承人同意，由立同意
    書人庚○繼承三七五租約耕地坐落臺中縣烏日鄉○○段頂
    小段265、265之2地號內依現狀耕地位置面積約計 2分5厘
    地耕作權，唯恐口無憑，特立此同意書為據」，該同意書雖
    僅就兩造間對於繼承取得之耕作面積如何分配為約定，而未
    及於是否依實際耕作之面積及繳納租金之比例，分配終止耕
    地租約後所補償之系爭土地，惟查：
  (一)被上訴人為上訴人之姑姑，兩造之所以共有系爭土地，係因
    上訴人之祖父即被上訴人之父親廖阿德，前向原地主張本達
    承租坐落台中縣烏日鄉○○段頂小段第 265地號土地，
  面積 11849平方公尺，雙方定有耕地三七五租約，廖阿德於
    生前曾多次向其子孫表示，因庚○招有贅婿，故將承租土地
    劃分出 2分半（即2分5厘）土地給庚○及其贅婿陳丁發耕作
    ，但其餘部分均應交由廖家之男丁耕作，嫁出去的女兒不得
    主張權利，倘將來張本達要以分割土地予承租人之方式終止
    租約時，庚○只能分得依 2分半比例計算之土地權利，其餘
    應歸男孫所有等語；而於廖阿德生前，包括被上訴人庚○在
    內之子孫們，對此均表同意而無異議。
  (二)其後，因廖阿德於 76年1月18日過世，乃由兩造依上述廖阿
    德生前之指示，依比例共同繼承此三七五租約之承租權，並
    由被上訴人庚○於 76年3月10日書具耕地面積同意書，承諾
    被上訴人之耕作權比例僅為2500平方公尺，即2分5厘，（本
    院卷61頁）另9349平方公尺則由上訴人耕作，其後兩造均依
    此約定之面積各自耕作，而向張本達所繳納之租金（稻穀）
  亦均依此比例計算，有租金收據附卷可稽，（原審卷16、17
    頁）向無爭議。
  (三)嗣於93年間，因地主張本達為收回土地，乃與兩造訂立協議
    書，同意由地主將該 265地號土地分割出3分之1，移轉登記
    予兩造共有，以作為終止三七五租約之補償，有終止三七五
    租賃關係協議書附卷可稽，（原審卷18頁）然於委由代書辦
    理相關手續時，被上訴人不願依其於76年間繼承租約時所約
    定「2分半耕作權」之比例辦理登記，而表示其應分得2分之
    1 權利云云，致與上訴人相持不下；當時代書稱因地主已將
    土地出售予第三人，急於將土地分割予佃農以順利終止租約
    ，不能再拖延，代書乃建議兩造先登記為公同共有，至於二
    人間內部權利比例之爭議，以後再以訴訟方式解決等語；兩
    造因而將系爭土地，暫登記為二人公同共有。
  (四)上述各情，業經上訴人之姑姑即被上訴人之妹妹丁○○○、
    乙○○○、丙○○○、己○○、戊○○及代書甲○○到庭證
    述明確；詳述如下：
  (1)證人丁○○○、乙○○○、丙○○○、己○○、戊○○於本
    院證稱：「土地所有權人是張本達，我父親本來就分給我大
    姐（即被上訴人庚○） 2分半的土地給她耕作權，我父親還
    沒死之前有說以後地主如果終止租約要分土地給我們，其他
    嫁出去的姊妹都不能分，要給我小弟的三個兒子及被上訴人
    ，但被上訴人只能分得兩分半耕作權比例所能分配的土地，
    被上訴人為何要分一半，我們不清楚‧‧‧依父親的遺言被
    上訴人不能分一半，我們現在都與大姐斷絕往來」、「（問
    ：你們的父親過世後你們有沒有拋棄繼承？）有，被上訴人
    （庚○）跟我們講以後就照這個比例來分土地，所以我們才
    拋棄，我們都相信大姐」等語。
  (2)證人甲○○於本院證稱：「（問：當時為何要登記為公同共
    有而不登記分別共有？）彼此間對登記持分有意見，但建議
    兩造用公同共有方式先登記，以後再以訴訟方式看要如何登
    記」、「‧‧‧因當時地主已經把土地賣給人家了，所以三
    七五租約一定要解決，為了要儘速辦理，所以就先登記為公
    同共有」等語。
  (五)綜核上述證人之證詞及系爭「耕作面積同意書」內容可見，
    本件兩造於76年間依廖阿德生前之指示共同繼承三七五承租
    約時，原已約定兩造之權利比例為：被上訴人享有2500/118
    49權利，而上訴人享有9349/11849權利；其後地主於93年間
    分割予兩造之土地，因係源自兩造繼承廖阿德租約之權利而
    來，兩造間公同共有之內部權利比例，自仍與原租約之耕作
    權利比例相同；原承租人廖阿德於生前既與子孫們約定「被
    上訴人只能分得依 2分半比例計算之土地權利，其餘應歸男
    孫所有」，而被上訴人於 76年3月10日與上訴人共同繼承時
    ，亦書立「耕作面積同意書」承諾其權利僅為依 2分半計算
    之比例，事後自不容被上訴人反悔而主張其應分得2分之1之
    土地。
五、綜上所述，上訴人對於系爭土地之應有權利應為9349/11849
    ，而被上訴人之應有權利為2500/11849，被上訴人徒以「耕
    作面積同意書」未明載嗣後是否依實際耕作之面積及繳納租
    金之比例，分配終止耕地租約後所補償之系爭土地，而否認
    其已為該承諾之效力，殊不足採。至於上訴人雖於原法院93
    年度重訴字第 361號民事事件審理時陳稱：「當時是因為我
    姑姑即被上訴人不同意按耕作面積分配，才登記為公同共有
    ，所以沒有說何人之權利有多少」云云，亦係被上訴人違反
    先前承諾，主張其有2分之1之權利，以致無法為分別共有之
    登記，核與實情亦相符合，並無對上訴人不利認定之處，被
    上訴人以此抗辯兩造對於系爭土地之個人應有部份並無任何
    約定，為無足採。
六、按公同共有關係終止後，依民法第830條第1項之規定，公同
    關係歸於消滅，如同時就公同共有物予以分割，轉化為分別
    共有，乃屬物權內容之變更，此項因法律行為而生之變更，
    依民法第 758條規定，須經登記始生效力，有最高法院86年
    度臺上字第3071號判決可參。系爭土地目前雖仍登記為兩造
    公同共有，惟兩造業已合意解除系爭土地之公同共有關係，
    上訴人並訴請分割系爭土地，揆諸上開最高法院判決意旨，
    上訴人請求被上訴人就系爭土地協同辦理分別共有登記，即
    屬有據，應予准許。惟兩造就公同共有物即系爭土地之權利
    比例，上訴人為9349/11849，被上訴人為2500/11849。又各
    共有人除因物之使用目的不能分割，或契約訂有不分割之期
    限外，得隨時請求分割共有物，民法第823條第1項定有明文
    。而共有物分割之方法，固可由法院自由裁量，惟仍應斟酌
    各共有人之意願、利害關係及其分得部分所得利用之價值等
    情形，定一適當公平之方法以為分割；且查分割共有物固不
    受分管契約之拘束，惟儘量依各共有人使用現狀定分割方法
    ，以維持現狀，減少共有人所受損害，當不失為裁判分割斟
    酌之一種原則，分別有最高法院 82度臺上字第268號、82年
    度臺上字第 190號民事判決意旨可資參照。系爭土地為臺中
    縣烏日鄉內「都市計畫內之農業區之農業區」，有臺中縣烏
    日鄉公所95年11月13日烏鄉農字第0950021130號函及上訴人
    所提出之土地使用分區證明書在卷可稽，非屬農業發展條例
    第3條第11款所稱之耕地，不受分割後每人所有面積未達0．
    25公頃不得分割之限制。而上訴人現耕作位置，位於系爭土
    地北方，被上訴人現耕作位置，位於系爭土地南方，經原審
    會同臺中縣大里地政事務所人員至現場履勘測量屬實，製有
    勘驗筆錄及土地複丈成果圖附卷可稽，兩造並於原審言詞辯
    論時陳稱：「系爭土地上訴人持分若為9349/11849，兩造同
    意依甲案分割」（原審卷 108頁），系爭土地變更為分別共
    有後，上訴人應有部份為9349/11849，被上訴人應有部份為
    2500/11849，已如前述，本院斟酌兩造意願及使用現況，認
    原判決附圖甲案所示就系爭土地所為之分割方案，應較符合
    兩造意願及系爭土地分割之利益，爰採行之。
七、綜上所述，上訴人請求被上訴人就系爭土地協同辦理分別共
    有登記，上訴人應有部分為9349/11849，被上訴人應有部分
    為2500/11849，為有理由，應予准許。又原判決附圖甲案所
    示就系爭土地所為之分割方法，最為公平妥適。原審判決尚
    有未洽。上訴意旨指摘原判決不當，求予廢棄改判，為有理
    由。爰由本院予以廢棄改判如主文第2、3項所示。
八、另分割共有物之爭執，核其性質，兩造本可互換地位，則上
    訴人提起本訴雖依法有據。然被上訴人之應訴又係法律規定
    所不得不然，本院認應由兩造依比例平均分擔訴訟費用較為
    允洽，爰判決如主文第4項所示。
九、據上論結，本件上訴為有理由，依民事訴訟法第 450條、第
    78條、第80條之1，判決如主文。
中　　華　　民　　國　　96　　年　　12　　月　　31　　日
                  民事第三庭    審判長法　官  陳照德
                                      法　官  朱  樑
                                      法　官  曾謀貴
以上正本係照原本作成。
如對本判決上訴，須於收受判決送達後20日內向本院提出上訴書
狀，其未表明上訴理由者，應於提出上訴後20日內向本院提出上
訴理由書（須按他造人數附具繕本）。
上訴時應提出委任律師為訴訟代理人之委任狀。具有民事訴訟法
第466條之1第1項但書或第2項之情形為訴訟代理人者，另應附具
律師及格證書及釋明委任人與受任人有該條項所定關係之釋明文
書影本。
                                      書記官  王麗珍
中　　華　　民　　國　　97　　年　　1 　　月　　2 　　日
                                                      Ｍ
